【裁判字號】    97,台上,1502
【裁判日期】    970410
【裁判案由】    違反毒品危害防制條例
【裁判全文】
最高法院刑事判決            九十七年度台上字第一五０二號
上  訴  人  甲○○
上列上訴人因違反毒品危害防制條例案件，不服台灣高等法院高
雄分院中華民國九十七年一月十四日第二審判決（九十六年度上
訴字第二四００號，起訴案號：台灣高雄地方法院檢察署九十六
年度偵緝字第一六四七、一六四八號），提起上訴，本院判決如
下：
    主  文
上訴駁回。
    理  由
按刑事訴訟法第三百七十七條規定，上訴於第三審法院，非以判
決違背法令為理由，不得為之。是提起第三審上訴，應以原判決
違背法令為理由，係屬法定要件。茍上訴理由書狀並未依據卷內
訴訟資料，具體指摘原判決不適用何種法則或如何適用不當，或
所指摘原判決違法情事，顯與法律規定得為第三審上訴理由之違
法情形，不相適合時，均應認其上訴為違背法律上之程式，予以
駁回。本件上訴人甲○○上訴意旨略稱：(一)法院不可將調查證據
程序實質上「位移」至偵查階段，亦或自由決定其分配，否則將
有違法治國刑事訴訟要求。再者，從被告防禦權角度觀之，現制
下偵查中被告之地位遠較審判中為不足，因此，法院不可藉由刑
事訴訟法第一百五十九條之一之解釋，而懈怠其調查證據之責。
原審以證人王繼祥於偵查中之筆錄作為認定上訴人有罪之補強證
據，有違法治國刑事訴訟要求。(二)被告自白不得作為有罪判決之
唯一證據，法有明文規定，本案原審法院在未釐清事實真相之前
，單憑上訴人之自白率爾科處罪刑，於法有違。(三)原審於民國九
十六年十二月三十一日行審判程序時，僅將王繼祥於警詢、偵查
中及第一審法院於九十六年八月一日行審判程序時所為之供述，
向上訴人提示並告以要旨，但對於據為判決基礎之王繼祥於台灣
高雄地方法院九十六年度重訴字第三一號案卷中之供述筆錄，並
未向上訴人宣讀或告以要旨，顯違證據法則及直接審理原則。(四)
上訴人雖承租高雄市○○區○○路一六六號四樓房屋，但轉租予
王繼祥使用，有房東及大樓管理員可證，原審未予調查，逕認定
房屋為上訴人租用，且扣案之安非他命半成品如何認定係由上訴
人搬入上揭租屋處，亦未予敘明。是原審認定上訴人共同運輸第
二級毒品，理由不備。(五)由卷附王繼祥（祥阿-代號A）所使用00
00000000號行動電話與「老仔」在大陸地區之0000000000000000
號電話（代號B ）之通話譯文內容可見，「老仔」已改變主意，
以電話通知王繼祥將本件毒品帶回上訴人之租住處時，則上訴人
與「老仔」、王繼祥間並無任何犯意聯絡，且王繼祥於第一審九
十六年八月一日行審判程序所證，上訴人確實不知九十六年一月
十四日當天王繼祥要從新竹帶回本件十包毒品到高雄上訴人之租
住處。原審對此有利於上訴人之通話監聽譯文內容、雙向通聯記
錄及王繼祥之證詞，未予採納，復未說明不予採納之理由，判決
即有不載理由之違背法令。(六)刑法第三十八條明定：「下列之物
沒收之：一、違禁物。二、供犯罪所用或犯罪預備之物。三、因
犯罪所生或所得之物。前項第一款之物，不問屬於犯罪行為人與
否，沒收之。第一項第二款、第三款之物，以屬於犯罪行為人者
為限，得沒收之。但有特別規定者，依其規定。」由上可知，沒
收為從刑，乃刑罰之一種，除違禁物或法律明文「不問屬於犯人
與否沒收之」之特別規定外，基於刑罰止於犯人一身之原則，沒
收物應依刑法第三十八條第一項第二款、第三款及同條第三項之
規定，以屬於犯人所有者為限，始得沒收之。毒品危害防制條例
第十九條第一項、第二項之罪者，其供犯罪所用或因犯罪所得之
財物均沒收之規定，亦不例外。(七)原審判決係認定上訴人涉犯共
同運輸毒品罪刑，至於被訴製造毒品部分，則認定上訴人之行為
不能發生犯罪之結果，又無危險，應合於刑法第二十六條之規定
，此部分犯罪應屬不罰。然認上訴人所有供製造毒品聯繫所用如
原判決附表四編號1（原審判決誤載為編號4）之行動電話（門號
：0000000000）一支，竟依毒品危害防制條例第十九條第一項規
定宣告沒收，於法不合。縱認上開行動電話係供運輸聯繫之用，
然上訴人僅承認曾使用上開0000000000號行動電話門號，且被逮
捕當時，並未同時查獲該行動電話，另卷附中華電信查詢資料之
記載，0000000000號行動電話門號之申請用戶名稱為「盧天良」
，而非上訴人所有，原審仍依毒品危害防制條例第十九條第一項
規定宣告沒收，有判決不載理由之違背法令等語。
惟查(一)在現行刑事訴訟體制下，檢察官與司法警察機關於偵查階
段均有蒐集、調查證據之權，而法院基於改良式當事人進行踐行
攻擊、防禦之直接言詞審理，並無所謂調查證據程序實質上「位
移」至偵查階段問題，亦不可謂之為懈怠其調查證據職責。(二)本
件查係行政院海岸巡防署南部地區巡防局及高雄縣政府警察局所
組成專案小組成員，在上訴人上開承租處（即高雄市○○區○○
路一六六號四樓）走廊前，當場於王繼祥之手提袋裡查獲甲基安
非他命十包、製毒方法筆記簿－疑似本及聯繫製造毒品用之行動
電話二支，另在屋內查獲液態甲基安非他命等物，又上開安非他
命物品經送內政部警政署刑事警察局，檢驗結果確均含有第二級
毒品成份，有該局鑑定書在卷可稽，又另扣案藍色臉盆等扣案物
，經送高雄醫學大學附設中和紀念醫院，檢驗結果均殘留第二級
甲基安非他命成份，呈甲基安非他命陽性反應等情，亦有該院檢
驗報告八份在卷可憑。上訴人所謂原審法院單憑上訴人之自白，
率爾科處罪刑，核與卷證不符。(三)「審判期日之訴訟程序，專以
審判筆錄為證。」刑事訴訟法第四十七條定有明文，卷查原審審
判程序筆錄係記載：「對證人王繼祥在偵查中、原審之證述有何
意見？（提示並告以要旨）」（見原審卷第九十七頁），足見上
訴人所謂原審對於據為判決基礎之王繼祥於台灣高雄地方法院九
十六年度重訴字第三一號案卷中之供述筆錄，並未向上訴人宣讀
或告以要旨等情，顯屬無稽。(四)高雄市○○區○○路一六六號四
樓房屋既係承租作為本件上訴人犯罪之用，王繼祥亦有參與本件
犯罪，則上訴人是否轉租予王繼祥，並不影響本件犯罪事實之認
定，應無調查之必要，上訴意旨指摘原審未盡調查或原判決理由
不備，均屬無據。(五)原審認定上訴人與「老仔」、王繼祥（業經
原審另案判決）共同基於運輸第二級毒品甲基安非他命並欲再加
工改良成較優質甲基安非他命之犯意聯絡，既係綜觀通話監聽譯
文內容、雙向通聯記錄及王繼祥各次之證詞，即非無據，至於其
中證據如何取捨，乃事實審審認之權，上訴意旨並未具體指出原
審證據之取捨有何違背經驗法則及論理法則，所謂違背法令，即
屬無據。(六)犯運輸毒品罪，其犯罪所用或因犯罪所得之財物，依
毒品危害防制條例第十九條第一項規定，均應沒收之，如全部或
一部不能沒收時，追徵其價額或以其財產抵償之，乃刑法第三十
八條第一項第二款、第三款及第三項職權沒收主義之特別規定，
係採義務沒收主義，用以澈底杜絕行為人貪取暴利之誘因、工具
與結果。故因販賣毒品罪所取得之一切對價，自不能與一般正常
之營利事業僅計算其營利所得之情形，相提並論，不問其原屬供
販賣所用之成本或因此所得之利潤，亦不以當場扣押者為限，本
此特別規定，原判決已說明0000000000手機係上訴人所有，應概
予沒收，始符對毒害國民身心健康行徑，嚴加懲戒之立法意旨。
上訴意旨所述關於沒收之論點，核與立法意旨不符。綜上，上訴
人徒憑己見，就原審依認事職權適當之論斷，重複為事實之爭辯
，任指原判決有上訴意旨指摘之違誤，核與首開上訴第三審之法
定要件不符，其上訴，應予駁回。
據上論結，應依刑事訴訟法第三百九十五條前段，判決如主文。
中    華    民    國  九十七  年    四    月    十    日
                      最高法院刑事第六庭
                          審判長法官  陳  正  庸
                                法官  賴  忠  星
                                法官  林  秀  夫
                                法官  宋      祺
                                法官  陳  祐  治
      本件正本證明與原本無異
                                      書  記  官
中    華    民    國  九十七  年    四    月   十六   日
                                                      v


司法院資訊處製作；財團法人民間司法改革基金會備份。
